臺灣高等法院臺中分院刑事判決　　　　　 九十二年度重上更（一）字第二七三號
　　上　訴　人　臺灣台中地方法院檢察署檢察官
　　被　　　告　乙○○
右上訴人因被告偽造文書等案件，不服臺灣臺中地方法院中華民國八十八年十一月二
日第一審判決（民國八十七年度訴字第二三六五號，起訴及移
地方法院檢察署民國八十七年度偵字第一九三八九、二一五八一、二一七三八號），
提起上訴，判決後，經最高法院發回更審，本院判決如左：
      主  文
原判決撤銷。
乙○○連續行使偽造私文書，足以生損害於他人，處有期徒刑陸月，如易科罰金，以
參百元折算壹日。
扣案仿冒商標之遊戲光碟片五千三百九十七片、銷貨單二冊、光碟目錄二冊，均沒收
。
      事  實
一、乙○○係「皇龍電視遊樂器量販店」（設於台中市○○路○段一三九號）、「新
    皇龍電視遊樂器量販店」（設於台中市○○○街二十八號）、「宏文行」（設於
    台中縣大里市○○路五五六號）之負責人，以販售電視遊樂器及光碟為業，明知
    「SEGA」業經日商西雅企業股份有限公司（以下簡稱西雅公司）向經濟部申請註
    冊取得商標專用權，專用權期間自民國（下同）七十三年七月一日起至八十三年
    六月三十日止，續延展至九十三年六月三十日止；「Play Station」商標業經日
    商蘇妮股份有限公司向經濟部申請註冊取得商標專用權，專用權期間自八十四年
    三月一日起至九十四年二月二十八日止，而此商標專用權自八十六年六月十六日
    起，已移轉登記予日商新力電腦娛樂股份有限公司（以下簡稱為新力公司）且均
    在國際間行銷多年，已為相關大眾所共知之商標圖樣，竟未經商標專用權人西雅
    公司及新力公司之同意，基於意圖營利之概括犯意，自八十六年三月間某日起，
    向點將公司負責人吳宗吉（另案偵辦），以每片新台幣（下同）四十元之價格買
    進仿冒之電視遊樂器遊戲光碟片，前後共買進一萬多片，其上均有仿冒西雅公司
    及新力公司之名稱、商標及條碼，以虛偽表示為該等公司之真品，且該等仿冒光
    碟片透過電視遊樂器執行，在電視螢幕上亦出現前述公司之名稱及商標，與真品
    為相同之使用，仍在上址連續以每片六十元至七十元不等之價格出售予不特定人
    ，致與西雅公司及新力公司之真品相混淆，足生損害於西雅公司及新力公司。嗣
    於八十七年七月二十二日，在前述三店為法務部調查局台中縣調查站查獲，並扣
    得仿冒商標之遊戲光碟片五千三百九十七片、及為乙○○所有供販賣所用之銷貨
    單二冊、光碟目錄二冊。
二、案經法務部調查局台中縣調查站移送台灣台中地方法院檢察署檢察官偵查起訴，
    及由日商西雅公司、日商新力公司訴由台灣台中地方法院檢察署檢察官移請台灣
    台中地方法院併案審理。
      理  由
一、訊據被告乙○○，固坦承有於前開時地販賣上開光碟片之事實，惟矢口否認有何
    行使偽造私文書等犯行，辯稱：伊購買上開各種光碟片，包裝上均無商標標示及
    公司名稱，且伊均有注意到沒有商標才進貨，為何其中十四片會有如附件所示之
    仿冒商標，伊並不知情，銷售的人亦未向伊表明有商標，且伊未參與光碟片之製
    造，因此也不知道會有商標等問題云云。經查：
　　（一）右揭事實業據告訴人西雅公司、新力公司分別指述甚詳，並有當場查獲之
          仿冒商標之遊戲光碟片五千三百九十七片、銷貨單二冊、光碟目錄二冊，
          扣案可資佐證。且我國禁止販賣仿冒之光碟片，早經政府利用各種公共媒
          體，廣為宣傳，並查緝甚嚴，被告自難諉為不知仿冒商標，被告所辯，無
          非事後卸責之詞，不足採信。
　　 (二）扣案之光碟片，經原審法院於八十七年十二月一日下午勘驗結果，確有出
          現「Ｐ、Ｓ」及「sony」「playstation」 商標名稱、商標圖樣；另一扣
          案之光碟片亦出現「SEGA」商標名稱、商標圖樣。有勘驗筆錄在卷足按（
          見原審卷第四七至五○頁）。而「Playstation」 及「SEGA」商標名稱、
          商標圖樣，係新力公司及西雅公司分別向我國經濟部中央標準局取得商標
          專用權，復有該局核發之第二四九０七０號、第00000000號、第
          00000000號商標註冊證影本在卷可稽（見偵查卷第一五至一九頁
          ）。上開之商標名稱、商標圖樣用於遊戲光碟片，且該商標名稱、商標圖
          樣為相關大眾所共知，係新力公司、西雅公司表示其用意之證明，藉由電
          視遊樂器主機執行，即顯示在電視螢幕上。按「商標」乃為表彰自己營業
          之商品，以文字、圖形、記號、顏色組合或其聯合式，足以使一般商品購
          買人認識為表彰商品之標識，並得藉以與他人之商品相區別，透過註冊取
          得專用權者；而「商品」則指交易行為之標的物即「交易客體」而言。交
          易客體在傳統社會固指有體物之動產、不動產，惟隨著科技之發展及交易
          之多元化，交易客體已包含權利或無體物。商標專用權人將商標圖樣使用
          於錄有電腦程式之遊戲光碟及硬體、軟體等產品上，其所以成為交易之客
          體，乃在於硬體（光碟片）與軟體（遊戲程式）結合，始能達成預定之效
          用，自屬商品之一種，不應將硬體（光碟片）與軟體（遊戲程式）割裂為
          二。又所謂商標之「使用」，係指為行銷之目的，將商標用於商品或其包
          裝、容器、標帖、說明書、價目表或其他類似物件上，而持有、陳列或散
          布而言，商標法第二條、第五條、第六條著有明文。該法第六條所指「為
          行銷之目的」係針對行銷商品而言，並非指行銷商標。故於同一商品或類
          似商品，使用相同或近似於他人註冊商標之圖樣或明知為該等商品而販賣
          、意圖販賣而陳列、輸出或輸入者，該法第六十二條、第六十三條定有處
          罰明文。因此，商標之主要目的在於「使用」。而商標之「使用」，其方
          式不一而足，侵害商標之態樣亦變化多端。被告所販賣之仿冒遊戲光碟片
          ，其外包裝固無「SEGA」、「PLAY STATION」之商標，然仿冒之遊戲光碟
          片內已燒錄儲存有該等商標，透過電視遊樂器主機執行程式，於電視螢幕
          上仍可出現該等商標圖樣。該等商標已為消費者所熟識，足以表彰該商品
          一定品質或商譽之保證，仿冒之遊戲光碟片已與該等商標結合為一體，不
          能僅以該等遊戲光碟片之外觀或包裝未顯示上述商標，即認未違反商標法
          第六十三條之規定。
　　（三）按光碟片之電磁紀錄本身無法直接以感官理解，必須透過遊戲主機及電視
          訊號之轉化過程，始能顯現聲音、影像、符號。而遊戲光碟透過主機及電
          視執行時，給與消費者之訊息除聽覺之音效外，尚有視覺之感受，法律乃
          將此物品擴張為文書之概念，故刑法第二百二十條規定以錄音、錄影或電
          磁紀錄，藉機器或電腦之處理所顯示之聲音、影像或符號，足以表示其用
          意之證明者，以文書論。又文書之行使，每因文書之性質、內容不同而異
          ，就刑法第二百二十條第二項之準文書而言，祇須藉由機器或電腦處理，
          即足以表示其文書之內容，其於行為人將偽造之準私文書藉由機器或電腦
          處理時，已有使用該偽造之準文書，達於行使偽造準私文書之程度，固不
          待言；其因販賣而交付該偽造之準文書之情形，如販賣者與買受者，均明
          知該準文書確為偽造，藉由機器或電腦處理即可使用該偽造之準文書時，
          因買受者已達於可隨時使用該偽造之準文書之狀態，無待販賣者更有所主
          張，應認販賣該偽造準文書者於交付時，即與行使無異。如同販賣翻印他
          人著作出版物（連同著作物之底頁、依出版社所載著作人、發行人、印刷
          者等一併翻印）圖利者，其於交付該偽造之著作物時，即已構成行使偽造
          準私文書罪，無須就該偽造之著作物之內容更有所主張，始可構成行使偽
          造準文書之行為。被告所販賣之仿冒「SEGA」、「Play Station」商標遊
          戲光碟片，藉由電視遊樂器執行，在電視畫面上會出現「Ｐ、Ｓ」及「so
          ny」「playstation」「SEGA 」商標名稱、商標圖樣等文字之製造或授權
          等內容。而買受者亦明知被告所販賣交付者確為仿冒光碟，藉由電視遊樂
          器執行，可在電視畫面上出現西雅公司或新力公司之名稱與條碼及其製造
          或授權等字樣及內容。故前開文字，自屬刑法第二百二十條第二項之準文
          書。揆諸前揭說明，被告雖辯稱，其未參與光碟製作，不知有商標問題等
          語，惟在其持以販賣而交付時，即有行使上開偽造準私文書之犯行，是被
          告辯稱其無行使偽造文書云云，亦無足採。
    （四）綜上，本件事證明確，被告犯行洵堪認定。
二、核被告所為，係犯修正後商標法第八十二條之販賣仿冒商標商品罪（按商標法業
    於九十二年五月二十八日經總統修正公布，依該法第九十四條規定修正後之商標
    法自公布日起六個月後施行，現已達該六個月期間，比較修正後之商標法第八十
    二條與舊法第六十三條，法定刑度均無變更，依刑法第二條第一項前段規定，應
    適用裁判時之法律，即修正後之商標法第八十二條）及刑法第二百十六條、第二
    百二十條第二項、第一項、第二百十條之行使偽造準私文書罪。被告意圖販賣而
    陳列仿冒商標商品之低度行為，應為販賣仿冒商標商品之高度行為所吸收，不另
    論罪。被告以一販賣行為同時侵害新力公司、西雅公司之商標專用權及行使偽造
    私文書等罪，為想像競合犯，依刑法第五十五條之規定，應從一重之行使偽造私
    文書罪處斷。被告多次犯行，時間緊接，犯罪手法及構成要件均相同，顯係基於
    概括犯意反覆為之，為連續犯，應依刑法第五十六條之規定論以一罪，並加重其
    刑。
三、原審未察，認不能證明被告犯罪，為被告無罪之諭知，尚有未洽，檢察官上訴意
    旨，據此指摘原判決不當，為有理由，應由本院將原判決撤銷改判。爰審酌被告
    並無不良素行，其因一時失慮以致犯罪，及其犯罪之動機、目的、手段，犯罪所
    生之損害，犯罪後亦坦承有販賣之行為，態度尚佳等一情狀，量處如主文第二項
    所示之刑。被告行為後，刑法第四十一條，業於九十年一月十日修正公布，並於
    同年月十二日生效，其中就得易科罰金之罪之範圍，由舊法所定之「犯最重本刑
    為三年以下有期徒刑以下之刑之罪，而受六月以下有期徒刑或拘役之宣告」，擴
    張為新法所定之「犯最重本刑為五年以下有期徒刑以下之刑之罪，而受六個月以
    下有期徒刑或拘役之宣告」。本件被告所犯之罪屬「最重本刑為五年以下有期徒
    刑以下之刑之罪」，而其宣告刑亦為「有期徒刑六個月以下之宣告」，比較新舊
    法結果，以新法較有利於被告，故依刑法第二條第一項前段規定，本件自應適用
    裁判時之法律即修正後刑法第四十一條第一項前段之規定，並諭知易科罰金之折
    算標準。扣案之盜版遊戲光碟片計五千三百九十七片，不問屬於犯人與否，應依
    修正後商標法第八十三條，宣告沒收，而扣案之銷貨單二冊、光碟目錄二冊，係
    被告所有供犯罪所用之物，應依刑法第三十八條第一項第二款，宣告沒收。
四、公訴意旨另以被告販賣上開仿冒遊戲光碟片，同時涉有違反公平交易法第二十條
    第一項第一款之規定，應依同法第三十五條規定處罰云云。惟查：
    (1)行為之處罰，以行為時之法律有明文者為限，行為後之法律有變更者，適用裁
      判時之法律，但裁判前之法律有利於行為人者，適用最有利於行為人之法律，
      此為刑法第一條及第二條第一項所明定，次按刑法第二條第一項所指適用最有
      利於行為人之法律，既曰法律，自較刑之範圍為廣，比較時自應就罪刑有關之
      共犯、未遂犯、連續犯、牽連犯、結合犯以及累犯加重、自首減輕、暨其他法
      定加減原因、減輕或免除其刑與否、與加減例等一切可資為有利與否之情形，
      綜其全部之結果，而為比較，再適用有利於行為人之法律處斷，最高法院二十
      四年上字第四六三四號判例意旨可資參照。按被告乙○○行為後，公平交易法
      已於八十八年二月三日公布施行，並於同年月五日生效，比較修正前第三十五
      條之規定：違反第二十條之規定，處罰行為人三年以下有期徒刑、拘役或科或
      併科新臺幣一百萬元以下罰金；修正後第三十五條則規定：違反第二十條第一
      項第一款之情形，經中央主管機關依第四十一條規定限期命其停止、改正其行
      為或採取必要更正措施，而逾期未停止、改正其行為或未採取必要更正措失，
      或停止後再為相同或類似違反行為者，處行為人三年以下有期徒刑、拘役或科
      或併科新臺幣一億元以下罰金。按修正後該條雖對罰金刑部份提高，然亦對該
      條構成要件之規定，增加課處行為人刑責之前，應經中央主管機關即行政院公
      平交易委員會依同法第四十一條規定限期命其停止、改正其行為或採取必要更
      正措施，而逾期未停止、改正其行為或未採取必要更正措施，或停止後再為相
      同或類似違反行為者；參酌該條修正說明：基於比例原則，對於違法行為之制
      裁，倘有許多措施可行時，宜先用輕罰，俟未能達遏阻目的時，始動用重罰。
      而刑罰為國家對於不法者最後且最重之制裁手段，如以行政罰手段足以達管理
      目的，即應先循行政處罰手段。且公平交易法為經濟法，須配合國內經濟環境
      ，為最適之管理。原條文對於虛偽不實記載或廣告逕以處刑罰之規定，施行以
      來迭經業者反映過於嚴苛，學者專家亦多次建議經濟秩序行為之管理，宜以行
      政處理為優先。且本法存有若干不確定法律概念，尤須先有行政介入以為預警
      。爰基於比例原則及先期預警等由，並參考商業登記法第三十二條，於第一項
      明定先由公平交易委員會為行政處理，無效果，再移由司法機關課以刑責，即
      改採「先行政後司法」之處理原則。故綜合該條修正前後之全部意旨而為比較
      ，自以修正後之法律有利於行為人，是本案應依刑法第二條第一項前段之規定
      ，適用修正後之新法為論罪依據。
    (2)被告乙○○行為後，因涉嫌觸犯公平交易法罪名，即經調查局台中縣調查站報
      請台灣台中地方法院檢察署檢察官偵查起訴，然之前被告尚無經中央主管機關
      依第四十一條規定限期命其停止、改正其行為或採取必要更正措施之情形發生
      ，有行政院公平交易委員會八十八年四月二十八日（八八）公參字第八八○四
      一六七－○○一號函在卷足參，況被告並無任何違反公平交易法及商標法之前
      科，亦有台灣台中地方法院檢察署刑案資料查註紀錄表及本案被告全國前案紀
      錄表在卷可稽，是縱認被告所為有違反公平交易法第二十條第一項第一款之情
      形，然既無經主管機關為行政處理而無效果之情形，自與同法第三十五條所規
      定之構成要件不合，尚難以該罪相繩，惟公訴意旨認此部分與前揭論罪科刑部
      分有想像競合犯之裁判上一罪關係，爰不另為被告無罪之諭知，附此敘明。
五、據上論斷，應依刑事訴訟法第三百六十九條第一項前段、第三百六十四條、第二
    百九十九條第一項前段，修正後商標法第八十二條、第八十三條，刑法第二條第
    一項前段、第五十六條、第二百十六條、第二百十條、第二百二十條第二項、第
    五十五條、第三十八條第一項第二款、修正後刑法第四十一條第一項前段，罰金
    罰鍰提高標準條例第二條，判決如主文。
本案經檢察官甲○○到庭執行職務。
中      華      民      國    九十三     年       一      月     七     日
                                   臺灣高等法院臺中分院刑事第一庭
                                         審判長法  官　陳　紀　綱
                                               法　官  方  艤  駐
                                               法　官　陳　登　源
右正本證明與原本無異。
如不服本判決應於收受送達後十日內向本院提出上訴書狀，其未敘述上訴之理由者並
得於提起上訴後十日內向本院補提理由書（均須按他造當事人之人數附繕本）。
                                               書記官　林　明　冬
中      華      民      國　  九十三     年      一      月     八      日
附錄論罪科刑法條：
刑法第二百十條：
偽造、變造私文書，足以生損害於公眾或他人者，處五年以下有期徒刑。
刑法第二百十六條：
行使第二百十條至第二百十五條之文書者，依偽造、變造文書或登載不實事項或使登
載不實事項之規定處斷。
刑法第二百二十條：
在紙上或物品上之文字、符號、圖畫、照像，依習慣或特約，足以為表示其用意之證
明者，關於本章及本章以外各罪，以文書論。
錄音、錄影或電磁紀錄，藉機器或電腦之處理所顯示之聲音、影像或符號，足以為表
示其用意之證明者，亦同。
稱電磁紀錄，指以電子、磁性或其他無法以人之知覺直接認識之方式所製成之紀錄，
而供電腦處理之用者。
修正後商標法第八十二條：
明知為前條商品而販賣、意圖販賣而陳列、輸出或輸入者，處一年以下有期徒刑、拘
役或科或併科新臺幣五萬元以下罰金。
                                                              　　　　　Ａ
